【裁判字號】    98,簡上,25
【裁判日期】    980930
【裁判案由】    土地所有權移轉登記
【裁判全文】
臺灣彰化地方法院民事判決             98年度簡上字第25號
上  訴  人  丁○○
被  上訴人  乙○○
上列當事人間請求土地所有權移轉登記事件，上訴人對於民國97
年12月23日本院員林簡易庭97年度員簡字第138 號第一審判決提
起上訴，上訴人為訴之變更，本院於民國98年9 月23日言詞辯論
終結，判決如下：
    主      文
被上訴人應將其所有坐落彰化縣溪湖鎮○○○段第一一０四地號
、地目田、面積二千四百六十五平方公尺土地，其中所有權應有
部分二千四百六十五分之五百五十，移轉登記予原告。
變更之訴訴訟費用由被上訴人負擔。
    事實及理由
壹、程序部分：
一、按於第二審為訴之變更或追加，非經他造同意，不得為之。
    但請求之基礎事實同一者，不在此限，民事訴訟法第436 條
    之1第3項準用同法第446條第1項、第255條第1項第2 款定有
    明文。而所謂「請求之基礎事實同一」者，係指變更或追加
    之訴與原訴之主要爭點有其共同性，各請求利益之主張在社
    會生活上可認為同一或關連，而就原請求之訴訟及證據資料
    ，於審理繼續進行在相當程度範圍內具有同一性或一體性，
    得期待於後請求之審理予以利用，俾先後兩請求在同一程序
    得加以解決，避免重複審理，進而為統一解決紛爭者即屬之
    （最高法院92年度臺抗字第394 號裁定要旨參照）。經查，
    上訴人丁○○起訴聲明原為：「被上訴人應將坐落彰化縣溪
    湖鎮○○○段1104地號、地目田、面積2,465 平方公尺土地
    （下稱系爭土地），移轉登記予原告550 平方公尺」，嗣於
    本院98年4 月30日訴訟程序進行中，變更為：「系爭土地按
    550/ 2465 、1915/2465 之比例作為上訴人、被上訴人之應
    有部分，由兩造共有系爭土地，即被上訴人應移轉系爭土地
    550/24 65 之應有部分給上訴人」，二者均基於同一協議書
    契約關係而生，核屬請求之基礎事實同一，應准上訴人為前
    揭訴之變更，合先敘明。
二、被上訴人乙○○經合法通知，未於言詞辯論期日到場，經核
    並無民事訴訟法第386 條所列各款情形，爰依上訴人之聲請
    ，由其一造辯論而為判決。
貳、實體部分：
一、上訴人起訴主張：
（一）系爭土地為兩造之父楊壺於民國（下同）58年3 月11日
      所購買，且欲分配給上訴人如彰化縣溪湖地政事務所97年
      11月5 日土地複丈成果圖（下稱附圖）Ｂ部分所示位置55
      0 平方公尺，被上訴人分得其餘1,915 平方公尺。惟依修
      正前農業發展條例第30條第1 項規定：「每宗耕地不得分
      割或移轉為共有」，以致系爭土地無法分割移轉登記予兩
      造，故暫時信託登記於被上訴人名下。兩造並於91年9 月
      17日應父親要求，簽立協議書乙紙，載明被上訴人有備齊
      一切移轉證件予上訴人辦理移轉登記之責。嗣因法令修正
      ，當時限制移轉登記之相關規定業已刪除，故上訴人自得
      終止信託契約，請求被上訴人為移轉登記，詎被上訴人對
      上訴人之請求不予置理，並多次拒絕上訴人索取相關證件
      ，爰依系爭協議書之約定，並以起訴狀為終止信託契約之
      表示，聲明請求被上訴人將系爭土地如附圖Ｂ部分所示土
      地移轉登記予上訴人。
（二）另於本院補稱：原審係以系爭土地分割後每人所有面積未
      達0.25公頃，不得分割為由，駁回上訴人之訴。依修正前
      農業發展條例第30條第1 項：「每宗耕地不得分割或移轉
      為共有」之規定已刪除，所以系爭土地縱無法分割，亦應
      准上訴人所有權移轉登記為共有之請求，即移轉後上訴人
      將取得系爭土地550/2465之持分，被上訴人之持分則為19
      15/2465，由兩造維持共有關係等語。
二、被上訴人未於言詞辯論期日到場，亦未提出書狀作何聲明或
    陳述。
三、原審判決上訴人敗訴，上訴人不服提起本件上訴，並於本院
    聲明：請求判決如主文所示。
四、得心證之理由：
（一）上訴人主張系爭土地由兩造之父楊壺出資購得後，信託
      登記予被上訴人名下，並與兩造簽立協議書，載明系爭土
      地得辦理移轉登記時，被上訴人有備齊一切移轉證件予上
      訴人辦理移轉登記之責，惟被上訴人對上訴人之請求不予
      置理，並多次拒絕上訴人索取相關證件等情，業據上訴人
      提出協議書、彰化縣溪湖鎮調解委員會調解通知書、調解
      不成立證明書、土地登記謄本、地籍圖謄本等件為證（見
      原審卷第6-12頁）；又經證人即兩造之兄弟甲○○於原審
      證述：「（問：協議書影本上面甲○○的簽名蓋章是否為
      真正？）是我本人所簽名蓋章」、「（問：為何要簽協議
      書？）因為我們有四個兄弟，原告（即上訴人）與被告（
      即被上訴人，下同）在分財產時，系爭土地要讓兩造共同
      持有，為了分土地要平均，才會在分這塊土地，要分割出
      550 平方公尺土地來，因為父親買地的時候就登記在被告
      名下」等語明確（見原審卷第38頁）；證人丙○○即兩造
      之兄弟於原審證稱：「（問：協議書影本上面丙○○的簽
      名蓋章是否為真正？）是我本人所簽名蓋章」、「（問：
      為何要簽協議書？）為了要分財產，上方Ａ部分是要給被
      告乙○○，下方Ｂ部分是要給原告丁○○，當時有寫550
      平方公尺」等語（見原審卷第39頁），於本院結證：「（
      問：當初你爸爸是否有簽訂協議書分配土地給兩造之事實
      ？）是的，我當時有現場見證，我爸爸的意思是等可以分
      割時要分割給兩造，如果不能分割則按協議書上所定面積
      比例由兩造按應有部分取得共有，這件案子是被上訴人乙○○霸佔著不按我爸爸的意思分給上訴人丁○○使用」等
      語綦詳（見本院卷第28頁），堪認屬實。而被上訴人於相
      當時期受合法通知，未於言詞辯論期日到場，亦未提出準
      備書狀為爭執，依民事訴訟法第280 條第3 項準用同條第
      1 項規定，視同自認，亦堪信上訴人之主張為真實。
（二）按解釋契約，須探求當事人立約時之真意，不能拘泥於契
      約之文字，解釋當事人所立書據之真意，以當時之事實及
      其他一切證據資料為其判斷之標準，不能拘泥字面或截取
      書據中一二語，任意推解致失真意（最高法院17年上字第
      1118號、19年上字第28號判例參照）。經查，系爭協議書
      第2 條雖約定「右列之土地日後得分割移轉登記時乙○○
      願無條件備齊一切移轉證件，以無償贈與方式移轉550 平
      方公尺給丁○○屬實。」（見原審卷第6 頁），惟依農業
      發展條例第16條規定：「每宗耕地分割後每人所有面積未
      達0.25公頃者，不得分割。」，且系爭土地之地目為田，
      使用分區為特定農業區，有土地登記謄本附卷可憑（見原
      審卷第11頁），如按上開協議書之約定移轉系爭土地其中
      面積550 平方公尺予上訴人，其面積小於0.25公頃，與上
      開規定即屬有違，而無從辦理所有權移轉登記甚明。然依
      證人甲○○、丙○○之前開證言可知，兩造之父當時簽立
      協議書之真意係欲將系爭土地以無償贈與兩造之方式而為
      處分，僅因囿於當時農業發展條例第30條規定無法分割，
      始單獨登記於被上訴人名下，是系爭土地於無法分割時，
      由兩造各按550/2465、1915/2465 之應有部分比例維持共
      有，應與上開協議書訂立之真意無違，揆諸前開判例意旨
      ，上訴人自得請求就系爭土地其中550/2465之應有部分為
      移轉登記。
五、綜上所述，上訴人依系爭協議書之約定，主張兩造各依應有
    部分550/2465、1915/2465 之比例共有系爭土地，請求被上
    訴人應移轉系爭土地550/2465之應有部分予上訴人，為有理
    由，應予准許，爰判決如主文所示。
六、本件事證已臻明確，兩造其餘之攻擊或防禦方法及事證，經
    本院詳加審酌後，核與本件判決結果不生影響，爰不逐一論
    列，附此敘明。
七、據上論結，本件上訴為有理由，依民事訴訟法第436 之1 第
    3 項、第463 條、第385 條第1 項、第78條，判決如主文。
中    華    民    國    98    年    9     月    30    日
                民事第三庭      審判長法  官  羅培昌
                                      法  官  洪榮謙
                                      法  官  林秉暉
以上正本係照原本作成。
本件不得上訴。
中    華    民    國    98    年    9     月    30    日
                                      書記官  廖春慧


司法院資訊處製作；財團法人民間司法改革基金會備份。
